【裁判字號】    92,簡,615
【裁判日期】    921219
【裁判案由】    身心障礙者保護法
【裁判全文】
臺北高等行政法院判決                              九十二年度簡字第六一五號
    原      告  甲○○
    訴訟代理人  李迎新（會計師）
    被      告  臺北市政府社會局
    代  表  人  顧燕翎（局長）
右當事人間因身心障礙者保護法事件，原告不服臺北市政府中華民國九十二年七月三
日府訴字第○九二○三五八八五○○號訴願決定，提起行政訴訟。本院判決如左：
    主  文
原告之訴駁回。
訴訟費用由原告負擔。
    事  實
壹、事實概要：
    緣原告設籍於臺北市○○街七二號二樓，領有身心障礙手冊（障礙類別：肢障，
    障礙等級：中度）。原經核准自民國（以下同）八十八年八月起按月發給身心障
    礙者津貼新臺幣（以下同）二千元。嗣被告於九十一年十一月十四日十八時三十
    分許派員訪視原告戶籍地，未遇原告，並由上址現住人（原告之姊）於對講機中
    告知被告訪視人員，原告未實際居住上址，而係居住於臺北縣中和市○○街一二
    八巷八號五樓，被告訪視人員並請原告於九十一年十一月二十一日前與被告聯絡
    。嗣被告核認原告未實際居住於臺北市，不符身心障礙者津貼申請須知規定，乃
    以九十一年十二月三十一日北市社三字第○九一四一○二四三○○號函通知原告
    自九十一年十二月起停發身心障礙者津貼。原告不服，提起訴願，遭駁回後，遂
    向本院提起行政訴訟。
貳、兩造聲明：
一、原告聲明：求為判決
１、訴願決定及原處分均撤銷。
２、命被告補發自九十一年十二月起之身心障礙者津貼。
３、訴訟費用由被告負擔。
二、被告聲明：求為判決如主文所示。
、兩造爭點：
    原告實際上是否居住於臺北市？被告以原告不符臺北市身心障礙者津貼申請須知
    規定而停發身心障礙者津貼，有無理由？
一、原告陳述：
１、由於原告夫妻二人白天皆要工作，原告在臺北市○○○路○段一六四號經營樂透
    彩投注站，原告之妻在臺北市○○路○段三四號六樓之安泰人壽保險公司上班，
    因此小孩送回新莊市由岳母幫忙照顧。彩券投注站之工作時間很長（早上九點至
    晚上九點），由於原告小孩年紀尚幼，因此原告之妻晚上下班後多半要回娘家幫
    忙照顧，所以原告晚上下班後也要騰出時間前往陪伴。
２、原告之父罹患失智症，且原告之母年歲已高，原告晚上下班後也要撥出時間前往
    探視；甚至有時原告之父必須就醫，原告必須請朋友代班，放下手邊工作送其前
    往。原告為了生活，工作不能放棄；為了家人，也不能有失人子、人夫、人父的
    責任。即使每日臺北市、新莊市、中和市三地奔波，也不能言苦，因為這都是原
    告的至愛。
３、被告之社工員劉礽鑫於九十一年十一月十四日晚上前往原告蘭州街家中訪視，因
    原告之姊當時正在沐浴，只透過對講機與劉礽鑫交談，並未上樓瞭解實況，原告
    之姊告知劉礽鑫當天晚上原告前往中和市探視其父，並留雙親家中電話、地址及
    原告手機以方便劉礽鑫聯繫。劉礽鑫亦有留聯絡電話，隔天早上原告也曾回電，
    因劉礽鑫係下午才上班，故其本人並未接獲回電，但接電話之同事告訴原告應為
    例行性訪視，不是很重要，並請原告留電話；所以原告也沒太在意，再加上事情
    太多，就沒再與劉礽鑫聯繫，豈料劉礽鑫逕行編造「臺北市身心障礙者津貼複查
    工作訪視工作報告表」，判定原告未實際於該址居住。
４、身心障礙者為了討生活，為了照顧家人的辛苦或許不是一般人所能體會。臺北市
    政府照顧弱勢族群的努力是全國其他縣市爭相仿傚的對象。每月二千元的津貼在
    一般人眼裡或許微不足道，但對身心障礙者而言卻是彌足珍貴，也都非常珍惜，
    原告自然也不例外。為此，請判決如原告訴之聲明。
二、被告陳述：
１、按臺北市殘障津貼實施辦法前經臺北市政府以八十五年八月二十四日府法一字第
    八五○六○二○三號函報臺北市議會，經臺北市議會八十五年八月三十日議民字
    第六六四六號函復略以：「．．．除其所訂辦法外，應將本會議決一併納入辦理
    ，先行發放。」臺北市身心障礙者津貼申請須知第六點規定：「主管機關得隨時
    抽查身心障礙者有關資料，其以詐欺或其他不正當行為領取本津貼或為虛偽之證
    明、報告、陳述者，主管機關得停發或追回。涉及刑責者，移送司法機關辦理。
    」故經被告於九十一年十一月十四日訪視原告戶籍地（臺北市○○街七二號二樓
    ）時，惟未遇原告，並由該戶籍現住戶（原告之姊）於對講機告知被告，原告未
    實際居住於此，僅戶籍寄放於此，而另有住處於中和市（臺北縣中和市○○街一
    二八巷八號五樓）。
２、被告曾於九十一年十一月十五日接獲原告來電表示因於南京東路一帶經營投注站
    生意，平日皆於晚間九點多打烊，若偶爾較晚會至戶籍地（原告之姊家）過夜；
    另因原告雙親年邁，且身體不適，故平日營業結束亦會返回中和看顧父母。故被
    告遂依上開訪視及通聯情形認定原告未實際居住臺北市，與身心障礙者津貼申請
    規定不符，遂於九十一年十二月三十一日以北市社三字第○九一四一○二四三○
    ○號函通知原告自九十一年十二月起停發身心障礙者津貼，原告因不服，於九十
    二年一月二十一日提起訴願，並於九十二年二月二十四日補充訴願理由。
３、期間被告為維護民眾權益，遂於收受原告之行政爭訟案件後，復於九十二年九月
    三十日再次至原告戶籍地附近瞭解原告之居住狀況，經詢問後得知原告戶籍地同
    棟樓層及附近鄰舍均表示未曾見過原告出入於戶籍地附近。
４、原告訴稱被告於第一次訪視時（九十一年十一月十四日），因原告之姊正於沐浴
    ，故未上樓瞭解．．．等情事；惟被告亦在該戶籍地由原告之姊透過對講機已清
    楚瞭解原告未實際居住於此，並得知原告另住於臺北縣中和市，且由原告之姊提
    供原告住處之詳細地址。
５、原告之訴願書及行政訴訟狀內均表示因於臺北市經營樂透彩投注站，工作時間較
    長，小孩則請託住於臺北縣新莊市之岳母看顧，又因父親罹患失智症，亦需前往
    看顧，綜上，原告未實際居住臺北市之事實足堪認定，故原告所提訴願經臺北市
    政府決定駁回，並無違誤。
６、綜上所述，本件原告之訴為無理由，爰請判決如被告答辯之聲明。
    理  由
一、按「簡易訴訟程序之裁判得不經言詞辯論為之。」行政訴訟法第二百三十三條第
    一項定有明文，合先敘明。
二、次按臺北市身心障礙者津貼申請須知第一點規定：「申請資格：凡符合下列各款
    規定者，得申請本津貼：1.設籍並實際居住本市滿三年。2.持有本市核（換）發
    或註記之身心障礙手冊。（需八十四年十一月以後核換發）。3.未經政府安置或
    補助托育養護費者。4.未接受公費住宿學校優待者。5.未領有政府發給之其他生
    活補助或津貼者。但領有低收入戶生活補助不在此限；中低收入老人生活津貼及
    領有榮民院外就養金者，其所領津貼（補助）若低於本津貼，得申請差額。」第
    五點規定：「身心障礙者有下列情形之一者，其本人或家屬應主動向區公所申報
    ，並自發生之次月起停止發給本津貼；如有溢領者，應即繳回．．．(二)戶籍遷出
    本市或未實際居住本市者。．．．」第六點規定：「主管機關得隨時抽查身心障
    礙者有關資料，其以詐欺或其他不正當行為領取本津貼或為虛偽之證明、報告、
    陳述者，主管機關得停發或追回。．．．」
三、本件原告設籍於臺北市○○街七二號二樓，領有身心障礙手冊（障礙類別：肢障
    ，障礙等級：中度）。原經核准自八十八年八月起按月發給身心障礙者津貼二千
    元。嗣被告於九十一年十一月十四日十八時三十分許派員訪視原告戶籍地，未遇
    原告，並由上址現住人（原告之姊）於對講機中告知被告訪視人員，原告未實際
    居住上址，而係居住於臺北縣中和市○○街一二八巷八號五樓，被告訪視人員並
    請原告於九十一年十一月二十一日前與被告聯絡。嗣被告核認原告未實際居住於
    臺北市，不符身心障礙者津貼申請須知規定，乃以九十一年十二月三十一日北市
    社三字第○九一四一○二四三○○號函通知原告自九十一年十二月起停發身心障
    礙者津貼。原告不服，循序提起訴願及本件行政訴訟。
四、原告於本件行政訴訟中訴稱，由於原告夫妻二人白天皆在臺北市工作，因此小孩
    送回新莊市由岳母幫忙照顧，原告晚上下班後，既要騰出時間前往新莊市陪伴妻
    兒，又要撥出時間前往中和市探視失智之父及年高之母。原告為了生活，工作不
    能放棄；為了家人，也不能有失人子、人夫、人父的責任。又被告之社工人員於
    九十一年十一月十四日前往原告之戶籍地訪視時，並未上樓瞭解實況，僅以對講
    機與原告之姊交談，而原告之姊告知社工人員，當晚原告前往中和市探視其父，
    並留雙親家中電話、地址及原告手機給社工人員，以便聯繫。社工人員亦留有聯
    絡電話，翌日原告回電，因訪視之社工人員不在，其接電話之同事告訴原告此應
    為例行性訪視，不甚重要，所以原告也沒太在意，再加上事情太多，就沒再與社
    工人員聯繫，詎社工人員逕行編造「臺北市身心障礙者津貼複查工作訪視工作報
    告表」，判定原告未實際於該址居住，停發對身心障礙者而言彌足珍貴之每月二
    千元之身心障礙者津貼，自有違誤云云。惟查：
１、原告為領有身心障礙手冊之身心障礙者，前經核定自八十八年八月起按月核發身
    心障礙者津貼二千元在案。嗣被告依據首揭臺北市身心障礙者津貼申請須知第六
    點規定，於九十一年十一月十四日十八時三十分派員至臺北市○○街七二號二樓
    原告之戶籍地訪視，未遇原告，並經原告之姊告知原告未實際居住上址，而係居
    住於臺北縣中和市○○街一二八巷八號五樓等情，有臺北市身心障礙者津貼複查
    工作訪視報告表影本乙份附於原處分卷可稽，其上略載：「．．．訪視記錄摘要
    ：．．．1.訪視上址為案主姊姊之住處，並以對講機告知案主之戶籍在這裡，人
    不住這裡，目前（案主）與母親住於中和市，電話為．．．，手機為．．．2.與
    案姊得知案主之詳細住處地址為臺北縣中和市○○街一二八巷八號五樓。．．．
    」是被告在原告之戶籍地由原告之姊透過對講機已清楚瞭解原告未實際居住於此
    ，並得知原告另住於臺北縣中和市，且由原告之姊提供原告住處之詳細地址。
２、原告曾於九十一年十一月十五日去電被告表示，因於南京東路一帶經營投注站生
    意，平日皆於晚間九點多打烊，若偶爾較晚會至戶籍地（原告之姊家）過夜；另
    因原告雙親年邁，且身體不適，故平日營業結束亦會返回中和看顧父母。嗣原告
    之訴願書及行政訴訟狀內均表示因於臺北市經營樂透彩投注站，工作時間較長，
    小孩則請託住於臺北縣新莊市之岳母看顧，又因父親罹患失智症，亦需前往看顧
    。
３、期間被告為維護民眾權益，遂於收受原告之行政爭訟案件後，復於九十二年九月
    三十日再次至原告戶籍地附近瞭解原告之居住狀況，經詢問後得知原告戶籍地同
    棟樓層及附近鄰舍均表示未曾見過原告出入於戶籍地附近。
４、綜上，原告未實際居住臺北市之事實足堪認定，原告主張訪視時未能在場係因回
    中和探視其父親云云，委無可採，故被告認定原告未實際居住臺北市，與身心障
    礙者津貼申請須知所定「實際居住本市」之申領標準規定不符，而於九十一年十
    二月三十一日以北市社三字第○九一四一○二四三○○號函通知原告自九十一年
    十二月起停發身心障礙者津貼，自屬有據。
五、綜上所述，原告之陳詞均不可採，被告以九十一年十二月三十一日北市社三字第
    ○九一四一○二四三○○號函通知原告自九十一年十二月起停發身心障礙者津貼
    ，揆諸首揭規定，並無違誤，訴願決定予以維持，亦無不合。原告徒執前詞，訴
    請撤銷訴願決定及原處分，並命被告補發自九十一年十二月起之身心障礙者津貼
    ，均無理由，應予駁回。
六、本件事證已臻明確，兩造其餘攻擊防禦方法與本件判決結果不生影響，故不逐一
    論述，併此敘明。
據上論結，本件原告之訴為無理由，爰依行政訴訟法第二百三十三條第一項、第二百
三十六條、第一百九十五條第一項後段、第九十八條第三項前段判決如主文。
中    華    民    國      九十二      年      十二      月      十九    日
                              臺 北 高 等 行 政 法 院 第 二 庭
                                             法    官 吳慧娟
右為正本係照原本作成。
本件以訴訟事件所涉及之法律見解具有原則性者為限，始得於本判決送達後二十日內
向本院提出上訴狀並表明上訴理由，如已於本判決宣示後送達前提起上訴者，應於判
決送達後二十日內補具上訴理由（均按他造人數附繕本），且經最高行政法院許可後
方得上訴。
中    華    民    國      九十二      年      十二      月      十九    日
                                             書 記 官 劉道文


司法院資訊處製作；財團法人民間司法改革基金會備份。
